臺灣高等法院刑事判決　　　　　　　　　　　　　九十一年度上易字第二五六九號
　　上　訴　人
　　即　被　告　甲○○
　　選任辯護人　徐方齡
右上訴人因贓物等案件，不服臺灣板橋地方法院八十九年度訴字第二一三三號，中華
民國九十一年五月十七日第一審判決（起訴案號：臺灣板橋地方法院檢察署八十九年
度偵字第一五五四七、一五八０八、一九０八八號）提起上訴，本院判決如左：
    主  文
原判決關於收受贓物及連續收受贓物部分暨定應執行刑部分均撤銷。
甲○○共同收受贓物，處有期徒刑陸月，又連續收受贓物，處有期徒刑壹年貳月。
其他上訴駁回。
右開第二項撤銷改判部分所處之刑與第三項上訴駁回部分所處之刑（即有期徒刑伍月
，扣案之變造身分證上甲○○之照片壹張沒收），應執行有期徒刑壹年拾月，扣案之
變造身分證上甲○○之照片壹張沒收。
    事  實
一、甲○○與林文忠（由原審法院通緝中）均明知「甲車」係來路不明之贓車（該車
  原為財團法人日盛文教基金會所有〈下簡稱日盛基金會〉，車號ＥＵ－九九九五
    號，於八十七年七月十三日遭竊，引擎號碼、車體號碼均經變造，並改懸掛不知
    情之案外人翁正忠所出售之ＥＶ－五五九九真實車牌兩面），竟基於收受贓物之
    犯意聯絡，於民國八十七年七月十三日至十月三十一日間某日，在不詳地點自不
    詳成年人處予以收受。旋於八十七年十一月一日，共同以新台幣（下同）三十六
    萬元之價格，在臺北縣三重市○○街三一二號前，出售該贓車予知情之呂易錫（
    呂易錫係甲○○之胞兄，故買贓物犯行業經原審法院判處有期徒刑六月），並推
    由林文忠以其個人名義與呂易錫簽訂汽車買賣契約書，而由呂易錫先後交付買賣
    價金二十四萬元予林文忠，另餘款項十二萬元則由呂易錫交付其舊車予甲○○以
    資抵充。嗣經警方於八十九年二月十四日下午五時，循線在台北縣三重市○○街
    六號前，查獲呂易錫並扣得上開贓車（暫由苗栗縣警察局通宵分局保管中），經
    電解該車之車體號碼後，發現該車之真實車體號碼，始悉上情。
二、甲○○嗣另行起意，而基於收受贓物之概括犯意，明知「乙車」係來路不明之贓
    物（該車原為伊度企業有限公司所有，車號ＥＹ－八六七八號，於八十九年七月
    十日上午八時發現遭竊），並懸掛偽造之ＬＨ－六二三三號車牌兩面（起訴書訴
    誤載為ＫＨ－六二三三號），竟於八十九年七月九日至同年月十日上午八時前之
    某時，在不詳地點自不詳成年人處予以收受。旋由甲○○於八十九年七月十日下
    午五時許，在台北市青年公園堤防旁，以十四萬元之代價，出售予知情李禮山（
    公訴人誤載為林禮山，其故買贓物犯行，業經台灣桃園地方法院以九十年度易字
    第一一六號判處有期徒刑五月）。嗣於八十九年八月十二日，在桃園縣楊梅鎮○
    ○○路九十八之一ＯＯ號前，為警查獲，並扣得「乙車」，復經李禮山協助指證
    ，循線查悉上情。甲○○復承前概括犯意，於八十九年八月間某日，明知「丙車
    」係來路不明之贓車（該車係林王麗雪所有，車號三Ｇ－五八七七號，於八十九
    年八月二日發現失竊，引擎號碼、車身號碼均經變造，套用真實之ＢＢ－二九一
    一號營業用車牌及車籍資料，並以楊福義名義，申請補發新領八Ａ－四三八一號
    車牌），仍在不詳地點向不詳成年人收受之，甲○○並即將該車，以二十五萬元
    之代價，出售予知情之楊福義（業經原審法院以九十年度易字第二０三號刑事判
    決判處有期徒刑十月），並在臺北縣三重市○○○路交付該車予楊福義收受。嗣
    於八十九年八月二十日上午七時許，為警在楊福義位於台北縣三重市○○○路八
    巷十七號五樓住處內，查獲甲○○、楊福義二人，並扣得「丙車」。
三、甲○○於八十九年六月間，在台北市○○路拾獲丙○○（起訴書誤載為「江慧宜
    」）遺失之國民身分證一張，竟意圖為自己不法之所有，為隱瞞通緝犯之身分，
    規避警方查緝，而將該身分證侵占入己，並於同年七月間，在花蓮市自行換貼照
    片而變造之，嗣於八十九年八月二十日上午七時，為警在楊福義上開住處查獲時
    ，甲○○即出示該經變造之身分證，向員警自稱「丙○○」，而行使該變造之特
    種文書，足以生損害於戶政機關之管理正確性及丙○○，當場為警識破並扣得該
    變造之身分證。
四、案經苗栗縣警察局通宵分局、臺北市政府警察局中山分局及臺北縣警察局板橋分
    局分別報請臺灣板橋地方法院檢察署檢察官偵查起訴。
    理  由
壹、駁回上訴部分（即行使變造特種文書部分）：
一、訊據被告甲○○就右揭拾獲國民身份證後予以侵占入己，並以換貼照片方式加以
    變造後復持以行使之事實均坦承不諱（見原審卷二第十九頁），核與被害人丙○
  ○指述相符（見臺灣板橋地方法院檢察署八十九年度偵字第一五八０八號卷第五
    十三頁、六十七頁背面），另有扣案經變造之國民身分證一張可參，而該國民身
    分證上黏貼相片處四周有切割破壞痕跡，係以換貼照片方式加以變造之事實，亦
    有內政部警政署刑事警察局九十年二月十二日刑鑑字第一五五四六號鑑驗通知書
    可稽（見原審卷一第八十九、九十頁），足認被告之自白確與事實相符，被告此
    部犯行事證明確，應依法論科。
二、核被告此部分所為，係犯刑法第三百三十七條之侵占遺失物罪以及第二百十六條
    、第二百十二條之行使變造特種文書罪。其變造特種文書之低度行為為行使之高
    度行為所吸收，不另論罪。侵占遺失物罪與行使變造特種文書罪間，有方法目的
    之牽連關係，是侵占遺失物罪部分雖未據公訴人起訴，然因與業已起訴之行使變
    造特種文書罪有牽連犯之裁判上一罪關係，本院自應併予審理論究，並從一重之
    行使變造特種文書罪處斷。
三、原審以被告此部分罪證明確，適用刑法第三百三十七條、第二百十六條以及第二
    百十二條之規定，並審酌被告之犯罪動機、目的、手段、品行、智識程度、所生
    危害及犯後態度一切情狀，量處有期徒刑五月，復說明扣案之「丙○○」國民身
    分證上被告之照片一張（原判決第七頁最末行誤載為「江慧宜」，應予更正），
    係被告所有供犯罪所用之物，應依刑法第三十八條第一項第二款之規定宣告沒收
    。認事用法，經核均無違誤，量刑亦稱妥適。被告提起上訴認量刑太重，為無理
    由，此部分應予駁回。
貳、撤銷改判部分（即收受贓物及連續收受贓物罪部分）
一、
（一）被告就犯罪事實一部分，雖坦承其兄呂易錫曾於八十七年十一月一日購入「甲
      車」，惟矢口否認曾收受「甲車」，並辯稱：林文忠係伊友人，「甲車」係林
      文忠賣給呂易錫，伊僅係介紹林文忠與呂易錫認識，伊並不知「甲車」係贓車
      云云。然查：
  １、「甲車」之原車號為ＥＵ－九九九五號、引擎號碼為ＡＡ－ＡＨ一四九四四號
      、車體號碼五ＥＢ－六Ｏ六六號、三陽牌一九九七Ｃ、Ｃ，一九九五年份、棕
      色之自小客車，係屬日盛基金會所有，而於八十七年七月十三日上午七時三十
      分許在臺北市○○路○段八十八號前發現失竊之事實，業據日盛基金會科員林
      長青到庭證述無訛（見臺灣板橋地方法院檢察署八十九年度偵字第一九０八八
      號卷第十八頁），且有車輛竊盜查詢表（見臺灣板橋地方法院八十九年度偵字
      第一五八０八號卷第二十二、二十三頁）、日盛文教基金會原始車籍登記資料
      及富邦產物保險公司理賠資料在卷可稽（見臺灣板橋地方法院檢察署八十九年
      度偵字第一九０八八號卷第十九至二十二頁），故該車係為贓物之事實，足堪
      認定。
  ２、「甲車」之車體號碼嗣經不詳之人予以變造後，復於該車懸掛原為翁正忠所有
      ，而於八十七年七月十日因事故而以十五萬元出售全車之ＥＶ－五五九九號車
      牌二面之事實，亦據證人翁正忠證述明確（見臺灣苗栗地方法院檢察署八十九
      年度偵字第三七四三號卷第三至六頁、臺灣板橋地方法院檢察署八十九年度偵
      字第一九０八八號卷第二十三頁、原審卷一第二六０頁），並有車身號碼電解
      前後照片及苗栗縣警察局九十年八月二十一日苗警刑鑑字第四五二四五號函附
      卷得考（見上開偵卷第二十、二十一頁、原審卷一第二七一至二七三頁），是
      「甲車」於警方查獲當時其車身號碼業經變造而懸掛真正車牌等情，亦堪認定
      。
  ３、而被告就「甲車」之交易經過亦自承：「我哥哥（即呂易錫）拿買賣合約書給
      我‧‧‧我是親眼看到林文忠與我哥哥簽訂買賣合約書，並看到林文忠蓋指印
      」等情無訛（見原審卷一第四十四頁背面、原審卷二第十七頁），核與共同被
      告林文忠於警訊中供述：「我沒有賣給呂易錫這部車，買賣契約書是我簽名沒
      錯，但是我沒有看過車子，因我與甲○○共同從事贓車借屍還魂工作，我負責
      拆車零件、組裝及訂立買賣契約，由甲○○拿去賣‧‧‧我幫甲○○簽這份契
      約書，其他我不知道」大致相符（見臺灣苗栗地方法院檢察署八十九年度偵字
      第三七四三號卷第十二頁背面、第十三頁背面），足認被告係與林文忠先於八
      十七年七月十三日至十月三十一日間某日，於不詳地點由不詳之人處收受「甲
      車」後，再經商議後乃共同出售「甲車」予呂易錫，並推由林文忠擔任買賣契
      約之出賣人與呂易錫締結契約，否則被告自無推由林文忠出面簽約之理，從而
      被告辯稱伊不知情，係林文忠單獨出賣予呂易錫云云，已難信實。
  ４、另證人呂易錫亦就「甲車」之購買經過供稱：「我是在三重市○○街三一二號
      樓下向林文忠買的，約定三十六萬元，有訂買賣契約書，車籍資料都是林文忠
      交給我」（見臺灣苗栗地方法院檢察署八十九年度偵字第三七四三號卷第十、
      十一頁）、「我當天把現金三十六萬交給林文忠，林文忠把車子連同車籍資料
      一起交給我，簽約時我們一起坐在車上，我坐駕駛座，他坐我旁邊，我親眼看
      到林文忠在車上蓋契約書，見證人也是他寫的」（見臺灣板橋地方法院檢察署
      八十九年度偵字第一九０八八號卷第十六頁背面、十七頁）、「我八十七年十
      一月份在仁愛街的保養場，拿我的車去修理，請老闆幫我估價，林文忠走過來
      說他有一台車可以賣我‧‧‧當時只有看車，沒有付錢‧‧‧過了一個禮拜我
      又回去保養廠，我們就在保養廠附近簽約，當天我拿十五萬現金給他，並拿身
      分資料讓他辦過戶，辦好後我又給他九萬元，總價是三十六萬沒錯，因為我的
      舊車被被告牽去賣了十二萬元，所以只付給林文忠二十四萬」等語綦詳（見原
      審卷一第六十五、六十六頁），故由呂易錫交易經過係以將舊車交付被告，以
      抵充買賣價金十二萬元，足認「甲車」確係被告與林文忠共同出售，否則自無
      向出賣人林文忠主張抵充部分價金之理，此外，並有呂易錫與林文忠於八十七
      年十一月一日所簽訂之買賣契約書一份附卷可稽（見臺灣苗栗地方法院檢察署
      八十九年度偵字第三七四三號卷第十六頁），本件事證明確，被告辯解均係臨
      訟卸責之詞，委無足取，被告收受贓物犯行堪予認定。至共同被告呂易錫雖另
      於原審審理時供述：「買車當時我不知道甲○○認識林文忠，我是到檢察官偵
      查中才知道」云云（見原審卷一第一五八頁），以及辯護人另具狀辯稱「取去
      呂易錫舊車抵充十二萬元價金者應係林文忠」等語，然呂易錫歷次均供稱係被
      告取去舊車等情無訛（見原審卷一第六十五、六十六、一五八頁），且審酌被
      告既早在買賣「甲車」時即已參與買賣並取去呂易錫舊車，而被告與呂易錫係
      親兄弟，呂易錫並無誣陷被告之必要，足認呂易錫事後於原審審理時所稱不知
      被告認識林文忠云云，均係迴護被告之詞，尚無足採。
（二）被告雖就犯罪事實二部分，於本院均矢口否認曾出售「乙車」予李禮山，並辯
      稱：係李禮山欠伊五十萬元，經伊向李禮山追索，而致李禮山對伊心生不滿乃
      挾怨誣構云云。惟查：
  １、「乙車」原屬伊度企業有限公司所有，而於八十九年七月十日早上八點在臺北
      市○○路十九號前發現失竊，且該車價值約六十萬元之事實，業據被害人即伊
      度企業有限公司負責人王巧銀指訴綦詳（見臺灣板橋地方法院檢察署八十九年
      度偵字第一五八０八號卷第八十八、八十九頁），並有贓物認領保管單、車輛
      失竊資料個別查詢報表、車籍作業系統查詢認可資料在卷可稽（見臺灣板橋地
      方法院檢察署八十九年度偵字第一五八Ｏ八號卷第九十二至九十四、六十、六
      十一頁），而「乙車」遭查獲時所懸掛之扣案ＬＨ－六二三三號車牌兩面係屬
      偽造等情，亦據真正車牌之使用人劉博彬證述屬實（見上開偵卷第九十頁），
      故「乙車」係贓物並懸掛偽造車牌之事實，洵堪認定。
  ２、被告雖於本院調查及審理時均矢口否認曾出售「乙車」予李禮山，惟被告曾於
      原審自承：「係受林文忠委託把車賣給李（即李禮山）」（見原審卷一第二四
      五頁）、「李禮山知道那部車子不是我的，是林文忠要賣的」等情無訛（見原
      審卷二第十七頁），而與被告事後所辯係李禮山挾怨誣陷等語先後矛盾，已難
      信實。且證人李禮山就購入「乙車」經過業已證述：「我所使用之ＬＨ－六二
      三三號小客車是於八十九年七月十日下午五時在台北市青年公園堤防邊，以十
      四萬元，向被告買的，該車價值約六十萬元，當時我需要一台車子，就請被告
      幫我找，我是以十四萬元買到一台ＶＯＬＶＯ八五Ｏ型號的車子，我並不認識
      『小林』或是『林文忠』」（見原審卷一第二四五、二四六頁）、「購買ＥＹ
      －八六七八自小客知道贓車」等語明確（見臺灣板橋地方法院檢察署八十九年
      度偵字第一五八０八號卷第五十五頁背面），故被告空言辯稱因債務關係有怨
      隙，並無足採，是被告收受「乙車」犯行，亦堪認定。
（三）被告就犯罪事實二收受「丙車」部分，雖亦否認有何收受贓物犯行，並辯稱：
      「丙車」也是林文忠要賣，因為八十九年七月間他被關起來，不方便出面，所
      以要他朋友「小林」將車交給我，由我幫他將車子轉賣給楊福義而已，伊僅係
      轉手而已，林文忠託我賣二十五萬元，多的屬於我的，二十五萬元全部已經交
      給林文忠，楊福義自己也認識林文忠云云。惟查：
  １、「丙車」原車號三Ｇ－五八七七號，係林王麗雪所有，而於八十九年八月二日
      上午六時三十分許發現失竊之事實，業據證人即林王麗雪之配偶乙○○指訴綦
      詳（見臺灣板橋地方法院檢察署八十九年度偵字第一五八０八號卷第十四頁）
      ，復有「丙車」照片四張（見上開偵卷第十五頁）、車籍資料查詢資料表（見
      上開偵卷第二十二至二十五頁）、贓物認領保管單等資料在卷可稽（見上開偵
      卷第七十頁），而「丙車」於失竊後另遭不詳之人變造引擎號碼之事實，亦有
      臺北市政府警察局八十九年九月四日北市鑑擎字第Ｏ九五九號鑑驗書在卷可參
      （見上開偵卷第七十四至七十七頁），故「丙車」係贓物且引擎號碼已遭變造
      等情，洵堪認定。
  ２、被告雖再三辯稱並無出售「丙車」予楊福義云云，然被告於偵查中自承：「楊
      福義購買丙車之價格為二十五萬元，且楊福義先拿十五萬元給伊」等情（見臺
      灣板橋地方法院檢察署八十九年度偵字第一五八０八號卷第八頁背面、八十九
      年度偵字第一九０八八號卷第十五頁），而被告坦承向楊福義收受十五萬元價
      金等情，核與證人楊福義坦承係直接向被告買受贓車，並證稱：「八Ａ－四三
      八一號自小客車是於八十九年七月份，向甲○○以二十五萬買的，車款是交給
      他，甲○○說是向銀行取回之車輛，所以比較便宜等語」（見臺灣板橋地方法
      院檢察署八十九年度偵字第一五八０八號卷第四十三頁背面）、「伊將購買贓
      車之車款繳交給被告‧‧‧是被告將該自小客交給伊」（見上開偵卷第十三頁
      ）、「行情價為三十多萬元」（見上開偵卷第四十三頁背面）、「（被告）在
      三重市○○○路交（車輛）給伊的‧‧‧伊有懷疑過是贓車」（見原審卷一第
      六十七、六十八頁）、「伊是向被告買的、不認識『小林』」經過大致相符（
      見原審卷一第一００頁），是楊福義交付買賣價金之對象既係被告本人，且楊
      福義亦未證稱係向林文忠或「小林」購買，足認被告辯稱受林文忠之託而交車
      予楊福義云云，不足採信。況被告果係受林文忠之託出售「丙車」，何以向買
      主楊福義偽稱該車係向銀行取回之車輛？亦徵被告所辯不實。
  ３、況被告就何人出賣「丙車」予楊福義乙節，先係供稱「警訊所說的『小林』就
      是林文忠」（見原審卷一第一０四頁）、復再改稱「是『小林』跟伊說林文忠
      不方便出面，所以由他出面將車交給伊，是『小林』賣給他（即楊福義）‧‧
      ‧『小林』是林文忠的朋友，約三十幾歲」（見原審卷一第一八五、二０七頁
      ），則其先後辯解已生齬齟，故被告辯稱是由『小林』或林文忠賣車云云，均
      無足取，被告收受「丙車」犯行，事證明確，同堪認定。
二、核被告此部份所為，係犯刑法第三百四十九條第一項收受贓物罪。被告就犯罪事
    實一（收受「甲車」）部分與林文忠間，有犯意聯絡及行為分擔，均為共同正犯
    。被告收受「乙車」及「丙車」二次收受贓物犯行，時間緊接，所犯罪名構成要
    件復係相同，顯係出於概括犯意而為之，應依刑法第五十六條之規定論以連續犯
    ，並加重其刑。按連續犯之所謂出於概括犯意，必須其多次犯罪行為自始均在一
    個預定犯罪計劃以內，出於主觀上始終同一犯意之進行，若中途另有新犯意發生
    ，縱所犯為同一罪名，究非連續其初發的意思，即不能成立連續犯（最高法院七
    十年度台上字第六二九六號判例要旨參照），查本件被告係八十七年七月間收受
    「甲車」贓物之犯行，與其嗣後分別於八十九年七月、八月間收受贓物「乙車」
    及「丙車」之時間，相距已達兩年，客觀上難認係基於一概括犯意所為，應與收
    受「乙車」及「丙車」之連續收受贓物犯行分論併罰之，從而公訴人認三次犯行
    均係基於概括犯意所為，容有誤會，併予敘明。
三、原審以被告罪證明確予以論科，固非無見，惟查：被告於收受贓物「甲車」後，
    係另行起意而連續收受贓物「乙車」及「丙車」，業如前述，而原判決於主文及
    理由欄均認上開二罪應予分論併罰，乃竟於事實欄認定被告基於收受贓物之概括
    故意而為收受「甲車」、「乙車」及「丙車」犯行（見原判決第一頁事實欄第一
行），顯有判決事實與主文、理由矛盾之違誤。被告上訴否認犯罪，雖無理由。
    惟原判決既有上開可議之處，仍屬無可維持，自應由本院將原判決收受贓物及連
    續收受贓物部分均予以撤銷改判。爰審酌被告明知為贓車仍收受後轉賣圖利之犯
    罪動機、目的、手段，及其品性、生活狀況、智識程度、上開自小客車價值不菲
    ，且造成被害人追贓困難犯罪所生之損害甚鉅，及犯罪後否認犯行態度不佳而顯
    無悔意等一切情狀，分別量處如主文第二項所示之刑，並定其應執行刑，以示懲
    戒。
四、公訴人另認被告涉嫌變造上開甲、乙、丙三部自小客車之車身號碼、引擎號碼，
    並偽造ＬＨ－六二三三號車牌，而涉有刑法第二百十六條、第二百十二條之行使
    變造特種文書罪等罪嫌。然被告否認此部份犯行，且證人翁正忠亦證稱被告並非
    向其購入事故車之人（見原審卷一第二六０頁），並無積極證據足以證明上開引
    擎號碼、車身號碼、車牌係被告收受後始自行變造、偽造，或明知為偽造、變造
    之物而行使，因公訴人認此部份與前開收受贓物部分，有牽連犯裁判上一罪之關
    係，爰不另為無罪之諭知。
據上論斷，應依刑事訴訟法第三百六十八條、第三百六十九條第一項前段、第三百六
十四條、第二百九十九條第一項前段，刑法第二十八條、第五十六條、第三百四十九
條第一項、第五十一條第五款、第三十八條第一項第二款，罰金罰鍰提高標準條例第
一條前段，判決如主文。
本案經檢察官張秋雲到庭執行職務。
中      華      民      國      九十一      年    十一    月     五     日
                              臺灣高等法院刑事第四庭
                                  審判長法  官  蔡  永  昌
                                        法  官  陳  榮  和
                                        法  官  徐  昌  錦
右正本證明與原本無異。
不得上訴。
                                        書記官  吳  金  來
中      華      民      國    九十一    年      十一    月       五    日
附錄本判決論罪科刑法條：
刑法第二百十二條
偽造、變造護照、旅券、免許證、特許證及關於品行、能力、服務或其他相類之證書
、介紹書，足以生損害於公眾或他人者，處一年以下有期徒刑，拘役或三百元以下罰
金。
刑法第二百十六條
行使第二百十條至第二百十五條之文書者，依偽造、變造文書或登載不實事項或使登
載不實事項之規定處斷。
刑法第三百四十九條
收受贓物者，處三年以下有期徒刑、拘役或五百元以下罰金。
搬運、寄藏、故買贓物或為牙保者，處五年以下有期徒刑、拘役或科或併科一千元以
下罰金。
因贓物變得之財物，以贓物論。
